【裁判字號】    92,訴,779
【裁判日期】    950725
【裁判案由】    分割共有物
【裁判全文】
臺灣嘉義地方法院民事判決               92年度訴字第779號
原      告  甲○○
訴訟代理人  葉榮棠律師
被      告  丁  胡
            丁水兵
            丁大塗
            丁振芳
            丁振興
            丁
            丁金福
            丁金財
            丁萬棟
            丁勝龍
            丁勝彬
上  一  人
訴訟代理人  丙  ○
被      告  丁發利
            丁孔亮
兼上五人共同
訴訟代理人  丁憲銘
兼上三人共同
訴訟代理人  丁孔相
被      告  丁弟及
            丁開順
                        406.
            丁德
            丁忠信
兼上二人共同
訴訟代理人  丁清地
被      告  丁俊傑
                        18號.
            丁正義
                        20號.
            丁建成
            丁建興
            丁俊忠
                        18號.
上三人共同
訴訟代理人  丁黃醒
                        20號.
兼上九人共同
訴訟代理人  丁順發
被      告  乙○○
                        巷29.
            丁莉婷
上  一  人
訴訟代理人  戊○○
兼上一人
訴訟代理人  丁水盛
被      告  丁秀絹
                        號3樓.
            丁欣彩
            丁仁雄
上  一  人
訴訟代理人  丁勝郎
被      告  丁明星
            丁志承
                        3巷9.
            丁志民
            丁志忠
                        2號4.
            丁稻谷
            丁信潾
            丁冠茗
上列當事人間分割共有物事件，於中華民國95年7月11日言詞辯
論終結，本院判決如下：
    主  文
兩造共有坐落嘉義縣六腳鄉○○段二六四地號、地目建、面積
三九二二平方公尺、同段二六四之一地號、地目建、面積三四六
六平方公尺、同段二六四之二地號、地目建、面積三三四九平方
公尺土地，應合併分割為如附圖所示：編號Ａ部分面積五六一點
八四平方公尺、編號Ｆ部分面積一一八六點四三平方公尺及編號
Ｌ部分面積四一點二四平方公尺，由原告甲○○取得；編號Ｂ部
分面積三二五點五一平方公尺及編號Ｇ部分面積五六九點二五平
方公尺由被告丁胡、丁水兵、丁秀絹及丁欣彩共同取得，並按原
應有部分比例保持共有；編號Ｃ部分面積七三二點０一平方公尺
及編號Ｈ部分面積一六二點七四平方公尺由被告丁大塗、丁振芳
及丁振興共同取得，並按原應有部分比例保持共有；編號Ｅ部分
面積一七二五點六七平方公尺及編號Ｑ部分面積六三點八六平方
公尺，由被告丁  、丁清地、丁忠信、丁金福及丁金財共同取得，
並按原應有部分比例保持共有；編號Ｍ部分面積一一四八點一二
平方公尺，由被告丁萬棟、丁水盛及丁莉婷共同取得，並按原應
有部分比例保持共有；編號Ｎ部分面積九九０點七一平方公尺及
編號Ｉ部分面積一五一點六三平方公尺，由被告丁信潾、丁冠茗
及丁仁雄共同取得，並按原應有部分比例保持共有；編號Ｄ部分
面積三點九七平方公尺、編號Ｊ部分面積七三０點六六平方公尺
及編號Ｏ部分面積八０七點二七平方公尺，由被告丁稻谷、丁弟
及、丁志承、丁志民、丁志忠及丁明星共同取得，並按原應有部
分比例保持共有；編號Ｋ部分面積六０一點四三平方公尺及編號
Ｐ部分面積九三四點六六平方公尺，由被告丁憲銘、丁勝龍、丁
勝彬、丁開順、丁順發、丁德、丁發利、丁孔相、丁孔亮、丁
俊傑、丁正義、丁建成、丁俊忠、丁建興及乙○○共同取得，並
按原應有部分比例保持共有。
訴訟費用負擔如附表所示。
    事實及理由
壹、程序事項：
一、按當事人死亡，其繼承人於得為承受訴訟時，應即為承受之
    聲明，他造之當事人，亦得聲明承受訴訟，民事訴訟法第
    168條、第175條分別定有明文。查本件被告丁通海於本件審
    理期間之94年2月13日死亡，而被告丁志承、丁志民、丁志
    忠為其繼承人，有繼承系統表、戶籍謄本在卷可考，原告於
    94年6月8日具狀聲明由丁通海之繼承人即被告丁志承、丁志
    民、丁志忠承受訴訟，並經本院合法送達，核無不合，應予
    准許；另本件被告丁林田於本件審理期間之94年1月19日死
    亡，而被告丁憲銘為其繼承人，有繼承系統表、戶籍謄本在
    卷可考，原告於94年6月8日具狀聲明由丁林田之繼承人即被
    告丁憲銘承受訴訟，並經本院合法送達，核無不合，亦予准
    許。
二、按訴狀送達後，原告不得將原訴變更或追加他訴，但該訴訟
    標的對於數人必須合一確定時，追加其原非當事人之人為當
    事人者，不在此限，民事訴訟法第255條第1項第5款定有明
    文，本件原告訴請分割共有物，其訴訟標的對全體共有人須
    合一確定，是原告於起訴後，追加共有人丁信潾、丁冠茗及
    丁稻谷等人為共同被告，揆諸前揭規定，其訴之追加自屬合
    法，應予准許。
三、本件被告丁胡、丁水兵、丁大塗、丁振芳、丁振興、丁弟及
    、丁開順、丁德、丁忠信、丁俊傑、丁正義、丁建成、丁
    俊忠、丁建興、乙○○、丁莉婷、丁秀絹、丁欣彩、丁仁雄
    、丁明星、丁志承、丁志民、丁志忠、丁稻谷、丁信潾及丁
    冠茗均經合法通知，未於言詞辯論期日到場，核無民事訴訟
    法第386條所列各款情形，爰依原告之聲請，由其一造辯論
    而為判決。
貳、原告主張：
一、坐落嘉義縣六腳鄉○○段264地號、地目建、面積3922平方
    公尺、同段264之1地號、地目建、面積3466平方公尺、同段
    264之2地號、地目建、面積3349平方公尺之3筆土地（下稱
    系爭土地），為兩造所共有，應有部分如附表所示，系爭土
    地並無法令規定或契約約定不得分割之情形，基於土地經濟
    有效利用，實有分割之必要，因無法協議分割，爰訴請裁判
    分割。
二、若被告均同意合併分割，則同意被告丁胡提出之分割方案。
參、被告方面：
一、被告丁胡、丁水盛、丁清地提出分割方案，並聲明：如主文
    所示。
二、被告丁  、丁金福、丁金財、丁萬棟、丁勝龍、丁勝彬、丁發
    利、丁孔相、丁孔亮、丁順發、丁莉婷、丁開順、丁德、
    丁俊傑、丁正義、丁建成、丁俊忠、丁建興、丁憲銘均同意
    被告丁胡、丁水盛及丁清地所提出之分割方案。
三、被告丁水兵、丁大塗、丁振芳、丁振興、丁弟及、乙○○、
    丁秀絹、丁欣彩、丁仁雄、丁志承、丁志民、丁志忠、丁忠
    信及丁稻谷部分：雖未於最後言詞辯論期日到庭，惟據其等
    之前到庭丁述或提出同意書，均同意合併分割，並同意被告
    丁胡、丁水盛及丁清地所提出之分割方案。
四、被告丁明星、丁信潾及丁冠茗均未於言詞辯論期日到場，亦
    未提出書狀作何聲明或丁述。
肆、得心證之理由：
一、按各共有人得隨時請求分割共有物。但因物之使用目的不能
    分割或契約訂有不分割之期限者，不在此限；又共有物分割
    之方法，不能協議決定者，法院得因任何共有人之聲請，命
    為分配，民法第823條第1項、第824條第2項分別定有明文。
    經查系爭土地為兩造所共有，地目為建地，兩造應有部分如
    附表所示之事實，業據原告提出土地簿登記謄本、土地登記
    謄本為證，信屬真實。又原告主張系爭土地無因物之使用目
    的不能分割或契約訂有不分割之期限，兩造復無法達成分割
    協議之事實，為被告所不爭執，亦堪認為真實。從而，本件
    原告訴請分割系爭土地，洵屬有據。
二、本院就分割方法，斟酌如次：
（一）按數筆土地，於共有之初，原屬一筆土地，嗣因共有人同
      意先行分筆或地政機關依法逕行分割，而於聲請判決分割
      時，已由一筆變成多筆，共有人及應有部分均無變更，此
      際，如將之視為數筆土地而做數共有物之分割，即不合於
      共有人之原意，且有害於共有人之利益，自應准為合併分
      割，最高法院85年台上943號著有判決可參。系爭三筆土
      地，均分割自嘉義縣六腳鄉○○段264地號之同一筆土地
      ，且三筆土地之共有人相同，所持有之權利範圍亦相同，
      有原告所提出之土地登記謄本為憑，故原告請求三筆土地
      合併分割，於法並無不合，又系爭三筆土地形狀各不規則
      ，合併後即成為一較大之方形土地，甚利使用；且系爭土
      地面積非廣，共有人眾多，合併分割共有人較能分得較大
      面積及較完整之土地，對全體共有人均有利，應予准許。
（二）系爭三筆土地合併後呈南北走向之長方形，四邊則與他人
      之土地相連接，目前土地上建有原告及被告多人所有之磚
      造建物一節，業據本院勘驗現場，製有勘驗筆錄可稽，並
      囑託嘉義縣朴子地政事務所測量，製有94年7月11日複丈
      成果圖在卷可稽。被告丁胡、丁水盛及丁清地主張如附圖
      所示之分割方案（即嘉義縣朴子地政事務所95年5月1日之
      複丈成果圖），為原告及被告除丁明星、丁信潾及丁冠等
      人外均明白表示同意等語，經觀之被告丁胡等所提如附圖
      所示之分割方案，各共有人所分配之土地，均極為方正，
      且均儘量按各共有人原使用位置分配，且因合併分割，分
      割後土地完整價值均增加，對共有人均為有利，是該方案
      應屬允當。
（三）綜上所述，本院審酌系爭三筆土地之條件、臨路狀況、使
      用現狀、整體利用之效益、各共有人之利益、被告丁胡等
      所提如附圖所示分割方案之優劣及兩造之意願等情，認以
      附圖所示分割方案合併分割系爭三筆土地，應屬可採，爰
      分割為如主文第一項所示。
伍、因分割共有物而涉訟，由敗訴當事人負擔訴訟費用顯失公平
    者，法院得酌量情形，命勝訴之當事人負擔其一部，民事訴
    訟法第80條之1定有明文。本件兩造係因分割系爭土地無法
    達成協議而涉訟，但各自所為之行為均為維護自身權益，揆
    諸前揭說明，本件訴訟費用應按兩造於系爭土地之應有部分
    比例負擔始符公平，爰定訴訟費用分擔如附表所示。
陸、據上論結：本件原告之訴為有理由，依民事訴訟法第385條
    第1項前段、第78條、第80條之1、第85 條第1項但書及第2
    項，判決如主文。
中    華    民    國    95    年    7     月    25    日
                  民事第一庭法  官  丁俞婷
以上正本係照原本作成。
如對本判決上訴須於判決送達後20日內向本院提出上訴狀。
中    華    民    國    95    年    8     月     2    日
                            書記官  林美足
附表
┌───┬──────┬────────────┐
│ 編號 │姓名        │  訴訟費用分擔比例      │
├───┼──────┼────────────┤
│１    │甲○○      │  1/6                   │
├───┼──────┼────────────┤
│２    │丁胡        │  連帶負擔1/9           │
│      │丁水兵      │                        │
│      │丁秀絹      │                        │
│      │丁欣彩      │                        │
├───┼──────┼────────────┤
│３    │丁大塗      │  連帶負擔1/12          │
│      │丁振芳      │                        │
│      │丁振興      │                        │
├───┼──────┼────────────┤
│４    │丁          │  連帶負擔1/6           │
│      │丁清地      │                        │
│      │丁忠信      │                        │
│      │丁金福      │                        │
│      │丁金財      │                        │
├───┼──────┼────────────┤
│５    │丁萬棟      │  連帶負擔38827/363096  │
│      │丁水盛      │                        │
│      │丁莉婷      │                        │
├───┼──────┼────────────┤
│６    │丁信潾      │  連帶負擔1027/3321     │
│      │丁冠茗      │                        │
│      │丁仁雄      │                        │
├───┼──────┼────────────┤
│７    │丁稻谷      │  連帶負擔68921/275684  │
│      │丁弟及      │                        │
│      │丁志承      │                        │
│      │丁志民      │                        │
│      │丁志忠      │                        │
│      │丁明星      │                        │
├───┼──────┼────────────┤
│８    │丁憲銘      │  連帶負擔1267/7380     │
│      │丁勝龍      │                        │
│      │丁勝彬      │                        │
│      │丁開順      │                        │
│      │丁順發      │                        │
│      │丁德      │                        │
│      │丁發利      │                        │
│      │丁孔相      │                        │
│      │丁孔亮      │                        │
│      │丁俊傑      │                        │
│      │丁正義      │                        │
│      │丁建成      │                        │
│      │丁俊忠      │                        │
└───┴──────┴────────────┘


司法院資訊處製作；財團法人民間司法改革基金會備份。
